【裁判字號】    90,台上,2472
【裁判日期】    900426
【裁判案由】    誣告等
【裁判全文】
最高法院刑事判決                                九十年度台上字第二四七二號
    上訴人  余丁贊
    被  告  甲○○
右上訴人因自訴被告誣告等罪案件，不服台灣高等法院高雄分院中華民國八十八年一
月二十七日第二審判決（八十七年度上訴字第二一六○號，自訴案號：台灣屏東地方
法院八十七年度自字第五一號），提起上訴，本院判決如左：
    主  文
上訴駁回。
    理  由
按刑事訴訟法第三百七十七條規定，上訴於第三審法院，非以判決違背法令為理由，
不得為之。是提起第三審上訴，應以原判決違背法令為理由，係屬法定要件。如果上
訴理由狀並未依據卷內訴訟資料，具體指摘原判決不適用何種法則或如何適用不當，
或所指摘原判決違法情事，顯與法律規定得為第三審上訴理由之違法情形，不相適合
時，均應認其上訴為違背法律上之程式，予以駁回。本件上訴人即自訴人余丁贊上訴
意旨略稱：(一)、台灣屏東地方法院檢察署檢察官民國八十四年度偵字第三○二四號不
起訴處分書，其不起訴之效力僅及於被告甲○○與李茂雄二人誣指上訴人與黃榮仁偽
造文書部分。本件自訴意旨係針對被告對上訴人及李歐愛提出詐欺告訴，嗣經檢察官
以八十五年度偵字第四○四六號對上訴人等為不起訴部分。上開二案刑罰權對象之客
觀事實完全不同，為刑罰權對象之被告亦屬有異，原審認本件自訴為重複起訴而為不
受理之諭知，有已受請求之事項未予判決之違背法令。又原判決關於對被告無罪諭知
部分未詳載理由，有判決不備理由之違誤。(二)、系爭二張掛號郵件收件回執（下稱郵
件回執）關係上訴人與被告間民事訴訟之勝負，被告為達勝訴之目的顯有偽造郵件回
執之動機，原審就該部分為被告無罪之諭知，於法有違。原判決誤認該二張郵件回執
係上訴人所提出，顯見上訴人對被告寄發存證信函一事知悉，更進而推論該二張郵件
回執確經送達簽收等情，所為論斷不惟本末倒置且與事實不符。上訴人閱覽與被告間
民事訴訟之卷宗後，方知有上開二張郵件回執並據以提出答辯，所為屬民事訴訟之正
當防禦方法，原審竟以之導出對上訴人不利之結論，於法有違。(三)、原審僅函查而未
命郵政機關提出郵戳存根核對；高雄郵局第十六支局存證信函第七六四號掛號郵件回
執，其上所蓋之印文根本不是上訴人之姓名，且投遞郵局收件郵戳外圍圓形虛線明顯
較小，投遞時間空白無何記載，均與一般情形不同；高雄郵局第十六支局存證信函第
七四九號掛號郵件回執，其上收件人之印文雖與上訴人所用之印章類似，但明顯縮小
，顯係複製重刻所造成，其上投遞郵局收件郵戳亦有前述不符情形；被告在高雄市前
金區○○○路七十一號高雄第十六支局辦理本件二張存證信函後，竟捨近求遠至屏東
潮州郵局投遞，大大違反常情，上訴人由友人處得知被告自誇在郵局有通天本領。原
審對上情未予調查即遽為判決，有應於審判期日調查之證據未予調查之違誤等語。
惟查：原判決以自訴意旨略稱：(一)、被告於八十二年間以：上訴人意圖詐欺被告而與
黃榮仁共同偽造不動產買賣契約書，由黃榮仁持向被告佯稱願以其購得之原價轉讓予
被告，以抵償黃榮仁積欠被告之新台幣（下同）二千餘萬元債務，致使被告陷於錯誤
等事實，指上訴人涉犯詐欺及偽造文書罪嫌，向台灣屏東地方法院檢察署檢察官提起
告訴，然經該署檢察官以八十二年度偵字第三七三四號為不起訴處分，被告提起再議
後仍遭駁回（下稱第一次誣告部分）。(二)、嗣因被告於八十二年五月二十九日，承受
上訴人與黃榮仁間之買賣契約而買受上訴人之上開土地，因被告未於同年六月十四日
履行第二期款一千二百萬元，上訴人乃於八十二年六月十四日，以附無條件買回約款
之方式將上開土地出售與案外人李歐愛，被告竟於八十五年間以：上訴人竟以土地買
賣為由，將上開土地移轉登記與李歐愛，並隨即以前開土地設定二千萬元抵押權等事
實，指上訴人涉犯詐欺及偽造文書等罪嫌，向台灣屏東地方法院檢察署檢察官提出告
訴，亦經該署檢察官以八十五年度偵字第四○四六號為不起訴處分（下稱第二次誣告
部分）。因認被告上開部分涉犯刑法第一百六十九條第一項之誣告罪嫌。(三)、被告於
上開八十五年度偵字第四○四六號案件中，曾提出被告於八十二年六月十二日及十四
日寄發存證信函與上訴人，其上有上訴人蓋章簽收之掛號郵件回執二張，惟上訴人從
未收受該二份存證信函，該郵件回執上之印文亦非上訴人之印章所蓋，該二張郵件回
執顯係被告所偽造，因認被告此部分涉犯刑法第二百十六條、第二百十條之行使偽造
私文書罪嫌（下稱行使偽造私文書部分）等情。經查(一)、(1)、被告於台灣屏東地方法
院檢察署八十二年度偵字第三七三四號案件，係以上訴人及黃榮仁為被告；而於該署
八十五年度偵字第四○四六號案件，則係以上訴人及李歐愛為被告，該二案件之被告
既非完全相同，告訴之內容亦屬不同，尚難認被告於八十五年度偵字第四○四六號案
件，明知所告訴之事實不實而仍為申告。且依被告於該八十五年度偵字第四○四六號
案件所告訴之事實以觀，上訴人與李歐愛之買賣契約確存有令人懷疑之處，即上訴人
係於被告應給付上揭土地第二期款一千二百萬元之八十二年六月十四日，將上揭土地
以三千五百四十一萬六千七百元之高價出賣予李歐愛。且上訴人自承伊於買賣時業與
李歐愛約定得無條件買回上開土地，李歐愛以三千餘萬元之鉅款買受上訴人得隨時買
回而無法開發利用之土地，其買賣內容顯與一般常情有違。再李歐愛買受上開土地後
隨即於八十二年八、九月間，設定二千萬元之鉅額抵押權予鄭清貴等十餘人。上訴人
所為既與常情有違而有疑義之處，被告本於其合理之懷疑而對上訴人提起詐欺告訴，
尚難認被告就第二次誣告部分有何誣告故意。(2)、被告於上開八十五年度偵字第四○
四六號案件進行中，提出上訴人收受被告所寄掛號郵件回執二張，上訴人雖堅稱其未
曾收受該存證信函，該郵件回執上所蓋之印章係屬偽造等情。惟經第一審法院向投遞
該二份存證信函之屏東縣潮州郵局函查結果，據該局覆稱上開二張郵件回執及郵戳均
非偽造，應屬該郵局所投遞之郵件無訛，有該郵局八十七年八月十一日函附第一審卷
可稽。況該郵件回執係郵差將郵件送至應送達地址後，交由在該送達處所之人在郵件
回執上蓋印簽收，而該收受郵件之人究竟持何印章簽收，或是否由應收郵件人之家屬
簽收，依一般慣例郵差並無實質核對身分證明之舉，其間如發生冒名盜用印章簽收郵
件，非無可能，然就本件送達之情形而言，被告與應收件之上訴人並非同址，郵件亦
非由被告本人親自送達，縱郵件回執上之印文非上訴人所熟悉，亦無從據以認定係被
告所偽造。況系爭郵件之二份存證信函內容，曾經上訴人在與被告之民事訴訟案件進
行中，以調查證據聲請狀及上訴理由續狀向法院表示過意見，顯見上訴人對於被告曾
對其發存證信函一節確有所悉，益見該存證信函確有經送達簽收，尚無從證明被告有
何行使偽造私文書情事。此外，復查無其他積極證據足資證明被告有自訴意旨所指之
前開犯行，自屬不能證明被告有該部分之犯罪。因而維持第一審就第二次誣告部分及
行使偽造私文書部分諭知被告無罪之判決，駁回上訴人在第二審關於該部分之上訴，
已詳予說明其論斷所憑之證據及理由，從形式上觀察，並無所謂違背法令之情形。(二)
、自訴意旨另指被告第一次誣告部分。經查上訴人於八十四年間已就同一事實，向台
灣屏東地方法院檢察署提出告訴，並經該署檢察官為不起訴處分確定在案，有該署八
十四年度偵字第三○二四號不起訴處分書一紙附卷可稽，上訴人再對同一事實提起自
訴，依刑事訴訟法第三百零三條第二款之規定，自應為不受理之諭知。因而撤銷第一
審關於上開部分諭知被告無罪之判決，改判而為不受理之諭知，亦已詳予說明其論斷
所憑之依據及理由，從形式上觀察，亦無違背法令之情形。按上訴人於自訴狀中指稱
被告涉犯前述二次誣告及偽造私文書犯行，原審論斷說明不能證明被告有第二次誣告
及行使偽造私文書犯行，而就上開部分為被告無罪之諭知，則該部分與被告被訴第一
次誣告部分，即無何裁判上一罪之關係。原判決據而明被告被訴第一次誣告部分，
已經檢察官為不起訴處分確定，上訴人對該部分猶重複起訴，因而就該部分為不受理
之諭知，所為論斷說明並非無據。上訴意旨漫加指摘，殊非依據卷內資料執為指摘之
合法上訴理由。次按證據之取捨與證據之證明力如何？均屬事實審法院得自由裁量、
判斷之職權；苟其此項裁量、判斷，並不悖乎通常一般之人日常生活經驗之定則或論
理法則，又於判決內論其何以作此判斷之心證理由者，即不得任意指摘其為違法，
而據為提起第三審上訴之合法理由。原審綜合斟酌前述各項事證，論斷說明不能證明
被告有第二次誣告及行使偽造私文書犯行，乃屬其採證職權之合法行使，不容任意指
為違法。原判決並未認定系爭二張郵件回執係上訴人所提出（原判決正本第三頁第十
六至十七行），上訴理由恣意指摘原審誤認該二張郵件回執係上訴人所提出，殊非有
據。刑事訴訟法第三百七十九條第十款所謂應調查之證據，係指該證據與待證事實有
重要關係，在客觀上應予調查者而言。上訴意旨(三)所稱原審未為調查各節，上訴意旨
並未依據卷內訴訟資料具體指摘其係如何聲請原審調查。且按諸潮洲郵局八十七年八
月十一日八七三四○一－三五號函，除說明本件二件郵件回執之郵戳及回執均非偽造
，應為該局所投遞之郵件無訛外，並載明該局八十二年度郵戳檢點簿已銷燬等情（第
一審卷第三十二頁），原審自無從再向郵政機關調取郵戳存根等資料；郵件回執上所
蓋之印文是否為上訴人之印文？原判決已說明依郵件送達之過程，其上縱非蓋用上訴
人之印文，亦不能認定被告有偽造郵件回執情事；原判決依據潮洲郵局上開函文已說
明，本件郵件回執上郵戳並非偽造，且係該郵局所投遞之郵件無訛，所為論斷說明暨
所踐行之訴訟程序難謂於法有違。且本院為法律審，上訴人在本院又為此爭執，自非
依據卷內資料執為指摘之合法上訴第三審理由。原判決將理由欄誤載為事實欄，其製
作判決書之程式雖有微疵，然於判決主旨並無影響，併予敘明。上訴意旨就原審取捨
證據論斷事實之職權行使，暨原審已調查說明之事項，漫加指摘有調查未盡及理由不
備之情事云云，均與法律規定得為第三審上訴理由之違法情形不相適合，是本件上訴
違背法律上之程序，應予駁回。
據上論結，應依刑事訴訟法第三百九十五條前段，判決如主文。
中      華      民      國     九十     年      四      月    二十六    日
                              最高法院刑事第四庭
                                  審判長法官  董  明  霈
                                        法官  丁  錦  清
                                        法官  林  茂  雄
                                        法官  王  居  財
                                        法官  張  祺  祥
      右正本證明與原本無異
                                              書  記  官
中      華      民      國     九十     年      五      月      二      日


司法院資訊處製作；財團法人民間司法改革基金會備份。
